ACORDAO-COMPLETO-2408759

ACÓRDÃO 5149/2020 ATA 13/2020 - SEGUNDA CÂMARA

VISTOS, relatados e discutidos estes autos que tratam do ato de admissão efetuada pelo Ministério da Defesa - Comando da Marinha,
ACORDAM os Ministros do Tribunal de Contas da União, reunidos em Sessão da 2ª Câmara, ante as razões expostas pelo Relator, e com fundamento no art. 71, incisos III e IX, da Constituição Federal, arts. 1º, inciso V, 39, inciso II, da Lei nº 8.443/1992, art. 260, do Regimento Interno, em:
9.1. considerar legal o ato de admissão de Victor Souza Pajeu, procedendo ao respectivo registro; 
9.2. dar ciência desta deliberação ao interessado e ao Comando da Marinha.

Análise de ato de admissão emitido pelo Comando da Marinha.

Segunda Câmara

Ministério da Defesa - Comando da Marinha (Vinculador).

3. Interessados/Responsáveis:
3.1. Interessado: Victor Souza Pajeu (XXX.858.527-XX).

13.1. Ministros presentes: Ana Arraes (Presidente), Augusto Nardes (Relator), Aroldo Cedraz e Raimundo Carreiro.
13.2. Ministros-Substitutos presentes: Marcos Bemquerer Costa e André Luís de Carvalho.

AUGUSTO NARDES

Trata-se de ato de admissão de Victor Souza Pajeu no Comando da Marinha.
2.	A Secretaria de Fiscalização de Pessoal - Sefip (peça 6) , se manifestou no sentido de o ato ser considerado ilegal, ante a convocação realizada em desconformidade com o edital do concurso, fora do número de vagas ofertadas, como transcrevo a seguir:
INTRODUÇÃO
1.	Trata-se do ato de admissão de Victor Souza Pajeu (CPF XXX.858.527-XX) ao quadro de pessoal do Comando da Marinha.
2.	O ato foi submetido à apreciação do Tribunal de Contas da União (TCU) para fim de registro, de acordo com o art. 71, inciso III, da Constituição Federal. O cadastramento e a disponibilização ao TCU ocorreram por intermédio do Sistema de Atos de Pessoal (e-Pessoal) , na forma dos arts. 2o, caput e inciso I, e 4o, caput, da Instrução Normativa - TCU 78/2018.
EXAME TÉCNICO
3.	Os procedimentos para exame, apreciação e registro de atos de pessoal encontram-se estabelecidos na Instrução Normativa - TCU 78/2018 e na Resolução - TCU 206/2007. Em seus arts. 4o, § 2o, e 3o, § 3o, respectivamente, essas normas dispõem que os atos de pessoal disponibilizados por meio do e-Pessoal devem ser submetidos a crítica automatizada do próprio sistema, com base em parâmetros predefinidos.
4.	Relativamente aos atos de admissão de pessoal, as rotinas de crítica das informações cadastradas no e-Pessoal foram elaboradas e validadas levando-se em conta as peculiaridades desses atos. Os itens de verificação do sistema compreendem prazos e fundamentos legais, assim como eventuais ocorrências de acumulação. Trata-se de verificações mais abrangentes, minuciosas e precisas do que aquelas que podem ser realizadas por mãos humanas, proporcionando um nível de segurança ainda maior.
5.	Além da crítica automatizada, há verificação humana adicional no caso de haver alertas do sistema ou informações não formatadas, como esclarecimentos do gestor ou do controle interno. 
6.	As críticas também consideram os registros do Sistema Integrado de Administração de Recursos Humanos (Siape) . O Siape disponibiliza informações atualizadas, diferentemente, portanto, do e-Pessoal, que apresenta informações do momento de registro do ato. Essa confrontação com o Siape fornece uma visão atual e verdadeira da situação, o que permite descaracterizar irregularidades e inconsistências que, embora constantes do e-Pessoal, já foram sanadas.
7.	Há alertas registrados no e-Pessoal relacionados: à data de ingresso posterior à data de validade do concurso; data de publicação do edital em órgão oficial igual à data de publicação da homologação em órgão oficial; ingresso determinado por decisão judicial; e a possível acumulação inválida de cargos.
8.	As justificativas do gestor registradas no ato de admissão esclarecem que a data de ingresso do interessado foi posterior à data de validade do concurso porque a incorporação foi determinada por decisão judicial.
9.	Quanto à data de publicação do edital ser igual à data de publicação da homologação em órgão oficial, o gestor explica que o Comando da Marinha publica os atos no Boletim da Marinha do Brasil, que tem publicação quinzenal, em datas programadas, sendo a publicação dos atos sempre posteriores à sua ocorrência.
10.	Em relação à decisão judicial que determinou a matrícula do interessado no Colégio Naval da Marinha do Brasil, inicialmente o interessado teve êxito em seu pedido de tutela antecipada e garantiu sua participação no curo de formação, alegando que deveria ter sido convocado por ter havido desistência de 27 candidatos. Posteriormente, teve a decisão preliminar modificada, pois o juízo entendeu que o edital foi seguido corretamente pela Marinha do Brasil e, o interessado, portanto, não deveria ter sido convocado (peça 2, p. 4 e 5) .
11.	Posteriormente, em sede de apelação civil, o interessado obteve a sentença  reformada e teve o pedido inicial julgado procedente em parte, com a confirmação da sua participação no curso de formação, amparado na tese do fato consumado, pois, segundo o julgador, decorridos três anos da decisão que antecipou a tutela e tendo em conta o efeito suspensivo da decisão contrária ao interessado obtido por meio do recurso de apelação, não seria razoável permitir que o interessado perdesse toda sua produção estudantil desenvolvida no Colégio Naval, devendo-se aplicar ao caso a teoria do fato consumado, segundo a qual, as situações jurídicas consolidadas pelo decurso do tempo, amparadas por decisão judicial, não devem ser desconstituídas, em razão do princípio da segurança jurídica e da estabilidade das relações sociais (peça 3, p. 1 e 2) .
12.	Embora a decisão judicial, que transitou em julgado em 27/6/2019, tenha mantido o interessado na vaga mesmo este tendo sido aprovado em posição classificatória que não foi alcançada pelo número de vagas abertas, entende-se que a sua convocação foi realizada em desconformidade com o edital do concurso, fora do número de vagas ofertadas. Portanto o ato não poderia receber a chancela de legalidade.
13.	Como fica claro em um trecho da decisão judicial (peça 2, p. 4) , como houve a desistência de 32 candidatos da ampla concorrência e de dois cotistas, a Marinha procedeu ao chamamento dos próximos candidatos classificados, sendo que o último candidato convocado, classificado dentro da lista de ampla concorrência, tinha atingido a nota 56, ocupando a classificação 184. Para a lista dos cotistas, para a qual o interessado concorreu, o último classificado dentro das vagas alcançou a nota 51,5 e ocupou a classificação 289. Com as duas desistências, foram chamados dois candidatos reservas cotistas de classificação subsequente, ambos com nota 51,5 e classificados em 291 e 293 respectivamente. O interessado obteve nota 51, inferior, portanto, a todos os demais candidatos convocados.
14.	Pelo exposto, propõe-se o julgamento pela ilegalidade do ato, porém sem proceder o desligamento do interessado, uma vez que sua admissão está amparado em decisão judicial, não cabendo ao Tribunal contrariar tal decisão.
CONCLUSÃO
15.	A abrangência e a profundidade das verificações levadas a efeito fundamentam convicção de ilegalidade do ato. Porém, cabe proposta no sentido de que a unidade de origem não desligue o interessado, uma vez que sua admissão está amparada em decisão judicial, não cabendo ao Tribunal contrariá-la. 
PROPOSTA DE ENCAMINHAMENTO
16.	Ante o exposto, propõe-se considerar ilegal o ato de admissão de Victor Souza Pajeu (CPF XXX.858.527-XX) ao quadro de pessoal do Comando da Marinha, com fundamento nos arts. 71, inciso III, da Constituição Federal, 1o, inciso V, e 39, inciso I, da Lei 8.443/1992 e 260, § 1o, do Regimento Interno do Tribunal de Contas da União e, excepcionalmente, determinar ao Comando da Marinha que não proceda o desligamento do interessado, já que sua admissão está amparada em decisão judicial.
3.	Não obstante, o parecer do Ministério Público junto ao TCU (peça 8) teve posicionamento diverso, como transcrevo a seguir, com os ajustes de forma pertinentes:
Trata-se da apreciação, para fins de registro, de ato relativo a admissão efetuada pelo Ministério da Defesa-Comando da Marinha. 
2. A Secretaria de Fiscalização de Pessoal (Sefip) propõe a ilegalidade do referido ato, sem determinar a suspensão dos seus efeitos, em razão de que a admissão ocorreu por força de decisão judicial transitada em julgado. 
3. No entanto, tendo em vista que a admissão da interessada se deu no estrito cumprimento de ordem judicial, entende-se que o ato pode receber a chancela da legalidade, conforme entendimento aplicado por este Tribunal em diversas ocasiões semelhantes, a exemplo dos acórdãos 3.426/2019 e 3.647/2019 da 1ª Câmara, relatados pelo Ministro Bruno Dantas; e 2.846/2019 e 3.369/2019 da 2ª Câmara, relatados pelo Ministro Aroldo Cedraz. 
4. Ante o exposto, este membro do Ministério Público de Contas, propõe que o exame do ato constante dos autos seja considerado legal, com a consequente concessão do seu registro
É o Relatório.

não há.

Procurador Sergio Ricardo Costa Caribé.

PESSOAL. ADMISSÃO EM CUMPRIMENTO A ORDEM JUDICIAL. LEGALIDADE. DETERMINAÇÕES.

ATOS DE ADMISSÃO (ADS)

Secretaria de Fiscalização de Pessoal (SEFIP).

Tratam os autos de ato de admissão de admissão de Victor Souza Pajeu efetuada pelo Ministério da Defesa-Comando da Marinha.
2.	Em análise, a Secretaria de Fiscalização de Pessoal (Sefip) opinou no sentido de o ato ser considerado ilegal, ante a convocação realizada em desconformidade com o edital do concurso, fora do número de vagas ofertadas. No entanto, opina para que não haja o desligamento do interessado, uma vez que sua admissão está amparada em decisão judicial.
3.	O Ministério Público junto ao TCU (MPjTCU) , no entanto, se manifestou em sentido diverso. Ao fundamentar seu entendimento nos Acórdãos 3.426/2019 e 3.647/2019 da 1ª Câmara, relatados pelo Ministro Bruno Dantas e 2.846/2019 e 3.369/2019 da 2ª Câmara, relatados pelo Ministro Aroldo Cedraz, registra que a admissão do interessado se deu no estrito cumprimento de ordem judicial, e que, portanto, o ato deveria receber a chancela da legalidade.
4.		Desse modo, com vênias à instrução da unidade técnica, e incorporando às minhas razões de decidir os fundamentos expendidos no parecer do Parquet especializado, considero legal o ato de admissão de Victor Souza Pajeu e determino seu registro.
	Ante o exposto, voto no sentido de que o Tribunal aprove o Acórdão que ora submeto à deliberação deste Colegiado.
TCU, Sala das Sessões Ministro Luciano Brandão Alves de Souza, em 7 de maio de 2020.
Ministro JOÃO AUGUSTO RIBEIRO NARDES
Relator